【裁判字號】    97,保險,8
【裁判日期】    980119
【裁判案由】    給付保險金
【裁判全文】
臺灣雲林地方法院民事判決               97年度保險字第8號
原      告  庚○○
輔  佐  人  丙○○
原      告  戊○○
上二人共同
訴訟代理人  甲○○
被      告  己○○○保險股份有限公司台中分公司
法定代理人  吳東進
訴訟代理人  乙○○
            丁○○
上列當事人間請求給付保險金事件，經台灣台中地方法院移送本
院審理，本院於民國97年12月29日言詞辯論終結，判決如下：
    主  文
原告之訴及假執行之聲請均駁回。
訴訟費用新台幣貳萬伍仟柒佰伍拾元由原告負擔。
    事實及理由
一、原告起訴主張：
  (一)訴外人即原告已故之子蔡宏杰與被告於民國89年7 月17 日
    訂立新光平安意外傷害保險契約、綜合保障附約（保險單號
    碼JPN92503，下爭系爭保險契約）。詎訴外人蔡宏杰於民國
    96年8 月28日清晨6 時50分許駕駛車牌號碼M3M-915 之重型
    機車行經雲林縣虎尾鎮三合里芳安74電桿前，因不明原因於
    路面摔倒，致頭部受創，經送醫急救後因傷勢過重仍不治身
    亡。原告通知被告後經被告指示備齊相關文件後向被告申請
    理賠，不料被告以訴外人蔡宏杰係酗酒駕車為由拒絕給付保
    險金，爰依保險法第34條第1 項規定請求被告給付保險金。
  (二)雖訴外人蔡宏杰死亡後經抽血送酒精檢驗得出含酒精成分，
    惟訴外人生平並不會飲酒，且該檢體係死者送醫急救不治宣
    告死亡後之血液，非一般檢驗之活體檢體，其檢驗報告是否
    可信已生疑問。況醫學文獻報告指出死亡後血液內之乳酸物
    （lactate） 及乳酸去氫酵素（lactatedehydrogenase）將
    增加達干擾酒精測試而造成偽陽性高檢測值之結果。加以個
    別之屍體均有其獨特性，舉凡其生前之用藥、死後屍體之發
    酵、分解、腐敗等作用均不同，上開條件均能影響檢驗之酒
    精含量，本件不能僅憑前開檢測結論即遽斷訴外人蔡宏杰生
    前有酒後駕駛等情。
  (三)警政署所為呼氣及血液酒精測驗非可遽信，此部分之舉證責
    任不應由原告負擔。蓋現代民事訴訟之舉證責任應以當事人
    間之利益衡量為判準，質言之乃以立法意旨（民事訴訟法第
    277 條但書、消費者保護法第7 條第3 項之無過失舉證責任
    歸屬企業負擔）、當事人間公平之觀點（舉證之難易、與證
    據方法距離之遠近等）為斷。基於訴訟上武器平等之要求，
    本件保險公司應對被保險人有無飲酒及有無偽陽性反應之事
    實負舉證責任（此有臺灣桃園地方法院88年度保險字第2 號
    判決可參）。退一步言，縱依傳統學說及實務意見，認本件
    仍應由原告負舉證責任，惟此僅係形式上之舉證責任，即舉
    證程度僅需對應證事實舉證至使法院產生「合理的解釋」程
    度為已足，此時原告即已盡其舉證責任。故本件之舉證責任
    應由被告負擔。
  (四)並聲明：
  被告應給付原告新臺幣（下同）2,500,000 元整及自起訴時
    起至清償日止按週年利率5%計算之利息。
  願供擔保聲請准予宣告假執行。
二、被告答辯：
  (一)對於原告所稱訴外人蔡宏杰投保系爭保險契約及該約內容，
    不予爭執，惟被告已給付原告主契約死亡保險金1,219,793
    元。訴外人蔡宏杰即被保險人於96年8 月28日駕駛機車摔倒
    ，送醫不治死亡。據行政院內政部警政署刑事警察局（下稱
    內政部刑警局）採集檢體測得其酒精濃度為0. 101% （w/v
    ），換算為呼氣濃度為0.5mg/1 ，已違反道路交通管理處罰
    條例第35條第1 項第1 款，並超過道路交通安全規則第114
    條第2 款所定之酒精吐氣濃度0.25mg/1或血液中酒精濃度
    0.05% （w/v） 之標準值甚多，顯已達不能安全駕駛之程度
    ，致生本件車禍意外，其酒後駕車與死亡間顯有相當因果關
    係，被告自得主張系爭保險契約附約條款第12條第1 項第3
    款之約定「被保險人因下列原因致成死亡或殘廢時，本公司
    不負給付保險金的責任：... 被保險人飲酒後駕（騎）車，
    其吐氣或血液所含酒精成分超過道路交通法令規定標準者」
    而不負給付保險金之責任。另系爭保險契約保障附約條款第
    14條第1 項第3 款同其意旨。
  (二)上開責任排除條款旨在限制因被保險人自己故意或重大過失
    之行為致保險人承擔不合理之賠償風險，同時避免被保險人
    或受益人從中獲取不當利益。酒後駕駛動力交通車輛而其呼
    氣或血液之酒精含量超過法令標準者，可認其故意或有重大
    過失將自身置於高度危險之環境中，若此情形仍要求保險人
    承擔給付保險金之義務，顯非合理。
  (三)另動力交通車輛之駕駛人酒後駕駛致呼氣或血液所含酒精濃
    度超過法令標準值者，其酒後駕駛乃駕駛人死亡或傷害之不
    可或缺之因素，兩者間互為因果。本件被保險人酒後駕車檢
    驗結果超過法令標準之事實灼然，原告主張酒測檢驗結果非
    可採信，屬變態事實，自應就被保險人無酒後駕車及檢測結
    果為偽陽性反應負舉證之責任。
  (四)並聲明：
  原告之訴駁回。
  如受不利之判決，願供擔保請准免與假執行。
三、得心證之理由：
  (一)原告主張被告與訴外人蔡宏杰間訂有系爭保險契約，原告為
    受益人，而蔡宏杰於96年8 月28日駕駛車牌號碼M3M-915 之
    重型機車行經雲林縣虎尾鎮三合里芳安74電桿前，因不明原
    因摔倒致其顱內出血，經送醫急救後仍不治死亡。原告通知
    被告後經被告指示備齊相關文件後向被告申請理賠，不料被
    告以訴外人蔡宏杰係酗酒駕車為由拒絕給付保險金之事實，
    業據原告提出保險單為證，並為被告不爭執，本院亦依職權
    調取台灣雲林地方法院檢察署96年度相字第515 號相驗卷宗
    細閱無訛，堪認原告上開主張為真實。又原告主張訴外人蔡
    宏杰並未飲酒駕車，蔡宏杰之血液檢體為死後檢體，可能有
    偽陽性之情形發生，故檢驗是不可採信一節，則為被告否認
    ，故本件主要爭執點在於被保險人蔡宏杰死亡之時是否有飲
    酒駕車之行為，致使被告可依據保險契約之約定而不理賠？
    經查：
  按「民事訴訟如係由原告主張權利者，應先由原告負舉證之
    責，若原告先不能舉證，以證實自己主張之事實為真實，則
    被告就其抗辯事實即令不能舉證，或其所舉證據尚有疵累，
    亦應駁回原告之請求。」最高法院17年上字第917 號判例意
    旨參照。次按關於舉證責任之分配，現以法律要件分類說中
    之「特別要件說」為通說，即主張權利存在之人，須就權利
    發生規定之要件事實負舉證責任，主張權利不存在者，則須
    就權利障礙規定、權利消滅規定及權利排除規定之要件事實
    負舉證之責，另主張變態事實者，就其事實負舉證責任。
  本件被告抗辯被保險人蔡宏杰有飲酒駕車之行為，業據其提
    出依內政部刑警局96年10月19日刑鑑字第0960141225號鑑定
    報告書為證，而該鑑定是將訴外人蔡宏杰死亡後之血液送驗
    ，驗出其血液中所含酒精成分為0.101%（w/v） ，且係直接
    以頂空氣相層析質譜儀鑑定血液中之酒精濃度，故並不會有
    偽陽性情形發生，一般人飲酒後，酒精會被吸收到全身液體
    中，故現今世界各國以檢測血液之酒精濃度作為一個人是否
    有飲酒的檢測標的之一，上開鑑定結果，訴外人蔡宏杰死亡
    時其血液含有酒精之事實，亦據本院函詢內政部警政署刑事
    警察局說明詳細，有該局97年12月11日刑鑑字第097018
    4116號函附卷可稽。原告主張其有偽陽性之發生，依上開舉
    證責任分配原則，自應負舉證之責。查原告僅提出學術文獻
    主張已死亡之屍體血液可能有偽陽性反應，惟經細讀該文獻
    所指係使用生化分析儀以酵素法進行酒精濃度測定時容易有
    產生偽陽性之情形，該文獻亦指出「（血液酒精濃度鑑定）
    應使用高特異性、高齡敏度的氣相層析儀（GasChromatogra
    phy） 確認其酒精濃度。」（見原告97年12月29日庭呈民事
    補充理由狀所附，台大醫院急診醫學部臨床毒物科，林書孟
    、方震中著，「道路交通安全規則中『血液中酒精濃度』的
    檢體種類，及測定時必須考量的偽陽性」一文，第61頁），
    核與本案鑑定機關之分析方法並無二致，是其主張鑑定報告
    之結果有偽陽性之可能而不可採信即無足採。
  按飲用酒類或其他類似物後其吐氣所含酒精濃度超過每公升
    0.25毫克或血液中酒精濃度超過百分之0.05以上者，不得駕
    車，道路安全規則第114 條第2 款定有明文。又參以醫學實
    驗證明所得經驗法則，對於吐氣酒精濃度達0.25mg/l以上時
    ，將使駕駛人產生複雜之技巧障礙、駕駛能力變壞之行為表
    現，肇事比率比一般未飲酒時高出2 倍（參見蔡志中著，對
    飲酒不能安全駕駛之執法研究，司法院第46期業務研究會講
    義）。而被保險人蔡宏杰死亡後其血液經鑑定驗出其血液中
    所含酒精成分為0.101%（w/v） ，換算吐氣濃度為0.505mg/
    l ，已違反上開規定，且亦發生車禍事故，顯見訴外人蔡宏
    杰酒後駕車與其車禍死亡互為因果，兩者間具有相當因果關
    係。故被告自可依據系爭意外傷害保險附約條款第12條第1
    項第3 款除外條款及系爭綜合保障附約條款第14條第1 項第
    3 款之約定拒絕給付保險金，原告主張訴外人蔡宏杰未有酒
    醉駕車之行為云云，為無理由，應予駁回，原告之訴既經駁
    回，其假執行之聲請亦失所附麗，應併予駁回。
四、本件事證已臻明確，兩造其餘之攻擊防禦方法及所提之證據
    ，經審酌後認均無礙判決之結果，爰不予一一論述。
五、結論：原告之訴為無理由，依民事訴訟法第78條，判決如主
    文。
中    華    民    國    98    年    1     月    19    日
                  民事第一庭    法  官  黃瑞井
以上正本係照原本作成
如對本判決上訴，須於判決送達後廿日內向本院提出上訴狀
中    華    民    國    98    年    1     月    19    日
                                書記官  林美鳳


司法院資訊處製作；財團法人民間司法改革基金會備份。
